最高法院刑事判決　　　　　　　　　 111年度台上字第1326號
上　訴　人　劉南邦



選任辯護人　陳銘傑律師
上列上訴人因違反證券投資信託及顧問法案件，不服臺灣高等法
院臺中分院中華民國110年11月23日第二審判決（110年度金上訴
字第1699號，起訴案號：臺灣臺中地方檢察署108年度偵字第147
10號），提起上訴，本院判決如下：
    主  文
上訴駁回。
    理  由
一、按刑事訴訟法第377 條規定，上訴於第三審法院，非以判決
    違背法令為理由，不得為之。是提起第三審上訴，應以原判
    決違背法令為理由，係屬法定要件。如果上訴理由書狀並未
    依據卷內訴訟資料，具體指摘原判決不適用何種法則或如何
    適用不當，或所指摘原判決違法情事，顯與法律規定得為第
    三審上訴理由之違法情形，不相適合時，均應認其上訴為違
    背法律上之程式，予以駁回。
二、本件原判決認定上訴人乙○○有其事實欄所載非法從事銷售
    境外基金犯行，事證明確，因而撤銷第一審關於上訴人部分
    之科刑判決，改判仍論處上訴人犯證券投資信託及顧問法第
    107條第2款之非法從事銷售境外基金罪刑。已載敘其所憑之
    證據及憑以認定之理由。
三、上訴意旨略以：
㈠、伊自國小畢業即至美國求學，至大學畢業後前往香港從事相
    關金融工作，因香港為金融貿易自由地區，法規尚無太多須
    經當地主管機關准許之限制，不知在臺灣未經主管機關核准
    ，不得銷售境外基金。以伊長期在海外求學及工作之經歷，
    確實不諳臺灣法規，對未經主管機關核准而銷售境外基金係
    非法行為乙節，欠缺違法性認識。原審卻以伊行為時之年齡
    ，且均從事金融投資業，據認無刑法第16條減輕、免除其刑
    規定之適用，顯然忽視伊求學及工作經歷，就欠缺違法性認
    識，雖未達不可避免程度，但仍有可非難性較低於通常，而
    得減輕其刑之情形。
㈡、伊犯後已坦承犯行，確有悔悟之意，且在起訴前，已於民國
    105年8月26日與告訴人甲○○達成和解，並已返還告訴人新
    臺幣（下同）330 萬元，告訴人亦具狀表示不再追究伊之刑
    責，對減輕伊之刑責亦無意見等語。然原審仍量處伊有期徒
    刑4月，併科罰金100萬元，實屬過苛。以伊坦認犯行、實際
    賠償告訴人337萬元之犯後態度，及伊尚有高齡父母與3名未
    成年子女賴伊扶養等情狀，堪認伊確已反省並積極彌補告訴
    人之損失。本案相較於其他金融犯罪、犯後拒絕賠償者，伊
    惡性顯較輕微，倘再併科法定最低罰金刑100 萬元，顯有情
    輕法重之情，伊在客觀上應足以引起一般之同情，原審未審
    及於此，認無刑法第59條酌減其刑規定之適用，所為量刑，
    實違反比例原則、公平原則及罪刑相當原則云云。
四、惟查：
㈠、刑法上所謂違法性認識，係指行為人對於其行為有法所不容
    許之認識，不以行為人確切認識其行為之處罰規定或可罰性
    為必要，祇須行為人知其行為違反法律規範，即有違法性認
    識。又刑法第16條前段規定「除有正當理由而無法避免者外
    ，不得因不知法律而免除刑事責任。」係指行為人誤信法所
    不許之行為係法所允許，且須有正當理由，並為通常人均無
    法避免之誤信，始足當之，且同法條但書既稱「得減輕其刑
    」，自屬事實審法院得依法自由裁量之事項。原判決已說明
    我國實行法治已有多年，今媒體發達，對各項法律上權益之
    報導屢見不鮮，有關法律、投資等服務諮詢之機關、團體及
    機構，亦屬普遍。上訴人行為時年逾39歲，自陳均從事金融
    投資業，非無投資事業知識或資力者，而無不知或無力向專
    業諮詢為其主張權利情事，稽之上情，難謂上訴人有欠缺違
    法性認識之可能，其對於本件犯行，均已明知仍故意為之，
    自不得阻卻故意，亦無刑法第16條減輕、免除其刑規定之適
    用等旨，已敘述其斟酌判斷之依據及理由。所為論斷，核無
    悖於論理法則與經驗法則，且有卷內證據資料可資覆按，於
    法尚無不合。上訴意旨㈠所云上情，無非對於原審採證認事
    之職權適法行使及已說明論斷之事項，持憑己見，任意指摘
    為違法，揆諸首揭說明，自非合法之第三審上訴理由。
㈡、刑之量定，屬為裁判之法院得依職權自由裁量之事項，苟其
    量刑已以行為人之責任為基礎，並斟酌刑法第57條各款所列
    情狀，在法定刑度內，酌量科刑，無顯然失當或違反平等、
    比例及罪刑相當原則者，亦無偏執一端，致明顯失出失入情
    形，即不得任意指為違法或不當。查原判決已載敘係以上訴
    人之責任為基礎，具體審酌關於刑法第57條各款所列科刑事
    項等一切情狀，在罪責原則下適正行使其量刑之裁量權，而
    量處上訴人有期徒刑4月，併科罰金100萬元之理由，客觀上
    並未逾越法定刑度，亦與罪刑相當原則、比例原則無悖，難
    認有逾越法律所規定之範圍，或濫用其裁量權限之違法情形
    。又是否適用刑法第59條酌減其刑，法院本屬有權斟酌決定
    ，尚不得以法院未適用上開寬典即指為違法，況原判決已於
    理由內說明不依該條規定減輕其刑之理由，尤無違法可言。
    上訴意旨㈡徒憑己意，漫就原判決科刑部分為指摘，同非適
    法之第三審上訴理由。
五、綜上，應認本件上訴違背法律上之程式，予以駁回。
據上論結，應依刑事訴訟法第395條前段，判決如主文。
中    華    民    國   111    年    3     月    16    日
                  刑事第五庭審判長法  官  吳  信  銘  
                                  法  官  梁  宏  哲  
                                  法  官  沈  揚  仁  
                                  法  官  蔡  廣  昇  
                                  法  官  何  菁  莪  
本件正本證明與原本無異
                                  書記官
中    華    民    國   111    年    3     月    30    日